臺灣高等法院刑事裁定
110年度毒抗字第1127號
抗  告  人  
即  被  告  蔡小芬


上列抗告人因違反毒品危害防制條例案件，不服臺灣臺北地方法
院110年度毒聲字第587號，中華民國110年6月15日裁定（聲請案
號：臺灣臺北地方檢察署110年度毒偵字第1638號、110年度聲觀
字第493號），提起抗告，本院裁定如下：
    主  文
原裁定撤銷。
聲請駁回。
    理  由
一、原裁定意旨略以：
　㈠抗告人即被告甲○○（下稱抗告人）基於施用第二級毒品之犯
    意，於民國108年10月26日晚間8時許，在新北市中和區某友
    人家中，施用第二級毒品甲基安非他命1次，嗣為警查獲後
    採尿送驗，結果確呈甲基安非他命陽性反應，抗告人施用第
    二級毒品之犯行應堪認定。
　㈡抗告人前於92年間因施用毒品案件，經法院裁定觀察、勒戒
    及強制戒治，於94年5月6日執行完畢釋放，距其本次施用第
    二級毒品之犯行已逾3年，縱令其於強制戒治後3年內仍有其
    他施用第一、二級毒品犯行，仍應再令觀察、勒戒，又抗告
    人經檢察官傳喚而未到庭，先前所留電話亦經停話，檢察官
    因認抗告人不適宜為附命戒癮治療之緩起訴，於法有據，爰
    令抗告人入勒戒處所執行觀察、勒戒，其期間不得逾2月。
二、抗告意旨略以：抗告人當初施用毒品，係因剛離婚不久，情
    緒受到很大影響才會犯錯，事後也感到十分後悔，請庭上慮
    及抗告人家中僅剩母親1人獨立經營小吃店，倘無抗告人在
    身邊，將使母親不堪重負，故請撤銷原裁定，令抗告人得在
    外戒癮治療等語。
三、按抗告人行為後，毒品危害防制條例部分條文業於109年1月
    15日修正公布，並自同年7月15日起生效施行。又按本條例
    中華民國108年12月17日修正之條文施行前犯第10條之罪之
    案件，於修正施行後，依下列規定處理：一、偵查中之案件
    ，由檢察官依修正後規定處理，同條例第35條之1第1款定有
    明文。抗告人於本案所為施用第二級毒品犯行之時間為108
    年10月26日，依據前揭法律明文，本案自應逕適用修正施行
    後之規定處理。
四、按犯第10條之罪者，檢察官應聲請法院裁定，或少年法院（
    地方法院少年法庭）應先裁定，令被告或少年入勒戒處所觀
    察、勒戒，其期間不得逾2月；依前項規定為觀察、勒戒或
    強制戒治執行完畢釋放後，3年後再犯第10條之罪者，適用
    前2項之規定，毒品危害防制條例第20條第1項、第3項各定
    有明文。又按第20條第1項及第23條第2項之程序，於檢察官
    先依刑事訴訟法第253條之1第1項、第253條之2第1項第4款
    至第6款或第8款規定，為附條件之緩起訴處分時，或於少年
    法院（地方法院少年法庭）認以依少年事件處理法程序處理
    為適當時，不適用之，自110年5月1日起施行之同條例第24
    條第1項亦有明文；依據該條規定，立法者旨在設計多元處
    遇，以達對施用毒品者有效之治療。而毒品危害防制條例於
    97年修正增訂第24條「附命緩起訴」之規定，僅在就該次施
    用毒品之犯行，暫時排除同條例第20條第1項、第23條第2項
    所定觀察、勒戒及再犯追訴程序之適用（即雙軌制），於機
    構外之戒癮治療難達其成效時，再施以機構內之強制處遇，
    應屬循序漸進之合理矯治方式（最高法院110年度台上字第2
    096號判決意旨參照）。而究採機構內或機構外之社區處遇
    方式，則賦予檢察官裁量權，與聲請觀察、勒戒應經法院裁
    定截然不同，檢察官自得按照個案情形，依法裁量決定採行
    何者為宜，法院原則上應尊重檢察官職權之行使，僅就檢察
    官之判斷有違背法令、事實認定有誤或其他裁量重大明顯瑕
    疵等事項，予以有限之低密度審查。為使檢察官上開關於處
    遇方式之裁量有其準則可憑，且具體化戒癮治療之實施辦法
    ，行政院依同條例第24條第4項之授權，訂定「毒品戒癮治
    療實施辦法及完成治療認定標準」，其中第2條第2項明定：
    「被告有下列情事之一時，不適合為附命完成戒癮治療之緩
    起訴處分。但無礙其完成戒癮治療之期程者，不在此限：一
    、緩起訴處分前，因故意犯他罪，經檢察官提起公訴或判決
    有罪確定。二、緩起訴處分前，另案撤銷假釋，等待入監服
    刑。三、緩起訴處分前，另案羈押或執行有期徒刑。」考其
    理由，除衡量各款情事對戒癮治療之期程可能實際有所妨礙
    之外，根據刑事訴訟法緩起訴處分之要件而為體系觀察，該
    標準亦認應考量被告前案素行狀況，以決定被告是否適宜接
    受附命完成戒癮治療等附條件之緩起訴處分。
五、前揭施用第二級毒品之事實，業據抗告人於警詢時坦承不諱
    ，且其此次為警所採集之尿液，經送台灣尖端先進生技醫藥
    股份有限公司以EIA酵素免疫分析法初步檢驗，及以GC/MS氣
    相層析質譜儀法確認檢驗，結果確檢出安非他命、甲基安非
    他命陽性反應，有該公司於108年11月22日出具之濫用藥物
    檢驗報告（檢體編號：DZ00000000000，見毒偵2511卷第6頁
    ）、列管毒品人口尿液檢體採集送驗紀錄表附卷為憑，足認
    抗告人上開自白與事實相符，其施用第二級毒品之事實堪以
    認定。
六、查抗告人本案施用第二級毒品之行為，距其最近一次犯該罪
    經觀察、勒戒及強制戒治執行完畢釋放（即94年5月6日）後
    已逾3年，業如前述（見一、㈡），期間雖曾因施用毒品經判
    處罪刑，然抗告人本案犯行距最近一次施用毒品之時間為10
    4年間，已有約4年之久，相較於其他長年不間斷施用毒品之
    人，抗告人對毒品之依賴已有相當程度之間斷；又本案乃原
    經檢察官依修正前毒品危害防制條例之規定聲請簡易判決處
    刑，後因法律修正，而由臺灣新北地方法院判決不受理確定
    ，回到偵查階段，方由檢察官重為偵查後，依修正後之新規
    定向原審法院聲請觀察、勒戒，則抗告人施用時間與檢察官
    重為裁量最適處遇方式之時間，已間隔超過1年半，檢察官
    於裁量時，更應詳細斟酌抗告人近來是否持續接觸毒品以致
    毒癮仍深，然抗告人於本案犯行後，迄今即無其他再施用毒
    品或犯刑案之紀錄，有本院被告前案紀錄表在卷可查，而其
    前於108年7月15日離婚（見卷附個人戶籍資料查詢結果），
    則其於本院訊問時所述於離婚後因情緒不佳才再次施用毒品
    ，後來都跟著母親正常工作生活，遠離以前那些毒友等語，
    確有所本，則抗告人並無足以影響其完成戒癮治療之客觀因
    素（如涉犯另案或無穩定工作等）存在，亦無其仍持續涉毒
    之明確事證；此外，抗告人雖缺席110年5月7日之偵訊，有
    臺灣臺北地方檢察署點名單附卷可查，嗣檢察官有於點名單
    上批註抗告人之電話號碼「0000-000-XXX（詳卷）」，要求
    書記官電詢抗告人未到庭之原因，然書記官卻撥打電話號碼
    「0000-000-XXX（詳卷）」，進而回報該號碼已為空號，有
    前開點名單及該署公務電話紀錄在卷可查（見北檢毒偵卷第
    39至43頁），而檢察官要求電詢之號碼，係抗告人109年8月
    18日之刑事上訴狀所留電話號碼，書記官撥打之號碼，則為
    早年108年10月29日抗告人警詢時所提供之號碼（依序見原
    審簡上卷第9頁、毒偵2511卷第4頁），是檢察官所批註之電
    話號碼應為抗告人後來所用門號，書記官卻撥打與檢察官批
    示不符之電話號碼聯絡抗告人，因此未能確實問得抗告人未
    到庭之理由，程序上有明顯瑕疵（抗告人於本院供稱：去碧
    潭派出所領通知時已經超過應訊時間，因為要忙到下午2點
    半過後才會在家，所以沒收到通知），自不能以此作為抗告
    人主觀上無配合調查或接受戒癮治療意願之佐證，檢察官卻
    以抗告人無故未到、所留電話又停話無法聯絡為由，認定抗
    告人因此不適於接受戒癮治療，容有認定事實及調查程序上
    之明顯瑕疵，原審法院未詳細核閱卷證或傳訊抗告人以查明
    此點，逕行裁定令抗告人接受觀察、勒戒，依據四之說明，
    自有不當。
七、綜上所述，檢察官提出本件聲請時，未綜合考量上情，裁量
    時認定抗告人不適宜接受戒癮治療之基礎事實及調查程序確
    有明顯瑕疵，所為裁量結果自有違誤，原審法院未詳查卷證
    ，准檢察官之聲請，自非允當，抗告人提起本件抗告，為有
    理由，自應由本院將原裁定撤銷，並駁回檢察官之聲請，由
    檢察官另行調查後重為適當之裁量，以符新制尋求最適治療
    處遇方式之精神。
八、據上論斷，依刑事訴訟法第413條，裁定如主文。
中　　華　　民　　國　　110 　年　　8 　　月　　27　　日
                    刑事第八庭  審判長法  官  陳世宗
                                      法  官  呂寧莉
                                      法  官  吳勇毅
以上正本證明與原本無異。
不得再抗告。
                                      書記官  許家慧
中　　華　　民　　國　　110 　年　　8 　　月　　31　　日